【裁判字號】    98,訴,1910
【裁判日期】    990525
【裁判案由】    塗銷抵押權設定登記
【裁判全文】
臺灣板橋地方法院民事判決              98年度訴字第1910號
原      告  甲○○
            志偉營造股份有限公司
上      一
法定代理人  戊○○
原      告  丁○○
共      同
訴訟代理人  張曼隆律師
複 代 理人  廖穎愷律師
被      告  丙○○
            乙○○
上列當事人間請求塗銷抵押權設定登記事件，經本院於民國99年
5月11日言詞辯論終結，判決如下：
    主  文
被告丙○○應將坐落台北縣三重市○○段第六二七地號、面積四
三點二二平方公尺、權利範圍全部；同段第六二九地號、面積二
五五點六一平方公尺、權利範圍全部；同段第六三○地號、面積
五八點一二平方公尺、權利範圍全部之土地；以台北縣三重地政
事務所收件字號為九十八年重登字第一一三五○○號，登記日期
為民國九十八年七月六日，登記原因為繼承，擔保債權總金額額
新台幣參仟萬元，債權額比例為八分之一之抵押權，予以塗銷。
被告乙○○應將坐落台北縣三重市○○段第六二七地號、面積四
三點二二平方公尺、權利範圍全部；同段第六二九地號、面積二
五五點六一平方公尺、權利範圍全部；同段第六三○地號、面積
五八點一二平方公尺、權利範圍全部之土地；以台北縣三重地政
事務所收件字號為九十八年重登字第一三○七九○號，登記日期
為民國九十八年七月七日，登記原因為讓與，擔保債權總金額額
新台幣參仟萬元，債權額比例為八分之七之抵押權，予以塗銷。
訴訟費用由被告丙○○負擔八分之一、餘由被告乙○○負擔。
    事實及理由
一、原告主張：緣坐落台北縣三重市○○段第627 、629 、630
    地號土地（下稱系爭土地）原為被告丙○○所有，民國78年
    間被告丙○○在外負債，為躲避債權人查封拍賣系爭土地，
    乃於78年7 月24日將系爭土地設定擔保債權額新台幣（下同
    ）3,000 萬元第一順位普通抵押權予其父吳能雄（下稱系爭
    抵押權），存續期間自78年7 月17日至98年7 月16日，利息
    、遲延利息、違約金均無，清償日期為98年7 月16日。惟被
    告丙○○與其父吳能雄之間實際並無任何債權債務關係，其
    所設定之系爭抵押權，既因所擔保之債權不存在，依民法第
    861 條、第870 條規定，系爭抵押權為不成立。嗣被告丙○○於95年間將系爭土地所有權各1/2 出售予原告甲○○及志
    偉營造股份有限公司（下稱志偉公司），並向原告稱其與吳
    能雄間實無借貸關係，會儘速塗銷系爭抵押權等語。原告甲○○於97年9 月22日又將系爭土地之應有部分1/4 出賣予原
    告丁○○。吳能雄於88年2 月28日去世，被告等即以繼承為
    由，將系爭抵押權由包括被告2 人在內之繼承人共8 人，辦
    理繼承登記，其中被告乙○○並向其餘繼承人受讓共計取得
    系爭3 筆土地八分之七之抵押權，被告丙○○取得八分之一
    之抵押權。惟被告乙○○發函原告稱其有八分之七之抵押權
    ，要求原告給付2,625 萬元云云，復以被告丙○○為相對人
    ，於98年7 月17日向鈞院聲請裁定拍賣抵押物，並經鈞院以
    98年度司拍字第1501號裁定准予拍賣系爭土地，被告等行為
    已侵害原告系爭土地所有權之完整性，爰依民法第767 條、
    第821 條前段規定，請求被告等塗銷系爭抵押權設定登記。
    退步言之，縱使系爭抵押權所擔保之債權存在，其債權及抵
    押權亦已罹於時效而消滅。而被告等登記抵押權及行使抵押
    權之行為，已妨害原告所有權，原告依上開規定，亦得訴請
    塗銷等語。求為判決：如主文所示。
二、被告丙○○則以：伊係為免遭債權人查封拍賣系爭土地，才
    設定系爭抵押權予伊父吳能雄，伊實無積欠伊父吳能雄債務
    ，伊同意原告之請求等語。
三、被告乙○○則以：伊父吳能雄於58年間出資、惟以被告丙○○（當時21歲並無資力）名義購買舊地號為三重市○○○段
    菜寮小段14 5-6、145-12、145-13（現為三重市○○段627
    、629 、630 地號）、145-5 、145-14、179-1 、179-3 地
    號等筆土地，及三重市○○○段菜寮小段288 、289 建號即
    現門牌號碼三重市○○街60號房屋。被告丙○○於同年成立
    光正鋼鐵股份有限公司（下稱光正公司），擔任該公司負責
    人。伊父吳能雄自69年起至78年間替光正公司清償在外之負
    債；連同被告丙○○於吳能雄不知情況下，於79年5 月3 日
    領取上開三重市○○○段菜寮小段145-5 、145-14、179-1
    、179-3 地號土地徵收補償費19,266,952元，及於79年5 月
    11 日 領取建築物補償費3,808,652 元，均加計至98年7 月
    16日止之法定遲延利息後，則應各為37,645,626元、7,460,
    784 元，二者合計45,106,410元，故吳能雄對丙○○確有已
    超過3,000 萬元之債權存在。吳能雄於88年2 月28日去世，
    伊於88年11月30日向國稅局申請遺產稅含系爭抵押權資料，
    於90年6 月發現系爭抵押權竟遭被告丙○○以偽造文書方式
    塗銷，伊乃函請台北縣三重地政事務所回復系爭抵押權設定
    登記，並對被告丙○○提起刑事告訴，被告丙○○於91年11
    月12日經鈞院刑事庭以91年度訴字第135 號刑事判決以行使
    偽造私文書罪判處有期徒刑6 月，台北縣三重地政事務所於
    90年11月14日回復系爭抵押權設定登記等語，資為抗辯，併
    答辯聲明：駁回原告之訴。
四、兩造不爭執事項：
  (一)系爭土地原登記為被告丙○○所有，於78年7 月24日設定擔
    保債權額3000萬元第一順位普通抵押權予其父吳能雄（即系
    爭抵押權），約定存續期間自78年7 月17日至98年7 月16日
    止，利息、遲延利息、違約金均無，清償日期為98年7 月16
    日。嗣被告丙○○於95年間將系爭土地所有權分別出售予原
    告甲○○及志偉公司各1/2 ，其後原告甲○○於97年9 月22
    日復將系爭土地所有權之應有部分1/4 出賣予原告丁○○（
    見卷附之土地登記謄本及異動資料索引）。
  (二)被告丙○○於79年5 月3 日領取舊地號三重市○○○段菜寮
    小段14 5-5、145-14、179-1 、179-3 地號土地徵收補償費
    19,266,952元，及於79年5 月11日領取建築物補償費3,808,
    652 元（見本院卷第328至347頁之台北縣政府函）。
  (三)被告丙○○、乙○○為兄弟，其等父親吳能雄於88年2 月28
    日去世，被告等以繼承為原因，將系爭抵押權由包括被告2
    人在內之繼承人共8 人，辦理繼承登記，其中被告乙○○並
    向其餘繼承人受讓共計取得系爭3 筆土地八分之七之抵押權
    ，被告丙○○取得八分之一之抵押權（見本院卷第64至126
    頁）。
  (四)被告丙○○於90年4 月20日冒用吳能雄名義偽造清償證明書
    後，持以向台北縣三重地政事務所行使，致台北縣三重地政
    事務所誤信為真而塗銷系爭抵押權，經被告乙○○對被告丙○○提出刑事告訴，被告丙○○經本院刑事庭於91年11月12
    日以91年度訴字第135 號刑事判決以行使偽造私文書罪判處
    被告丙○○有期徒刑6 月，得易科罰金在案，嗣經確定（見
    本院卷第143 至14 7頁之刑事判決書）。
  (五)被告乙○○向本院聲請拍賣抵押物，經本院於98年8 月14
    日以98年度司拍字第1501號裁定准予拍賣（見本院卷第42
    頁）。
五、原告主張被告丙○○與吳能雄間就系爭抵押權並無擔保之債
    權存在，系爭抵押權不成立等語，為被告乙○○否認，並以
    上開情詞抗辯。被告丙○○雖於本院言詞辯論時表示同意原
    告塗銷系爭抵押權之請求，然被告丙○○、乙○○對系爭抵
    押權權利範圍雖各為1/8 、7/8 ，惟本件訴訟標的法律關係
    對被告丙○○、乙○○間，為類似必要共同訴訟，而有合一
    確定之必要，依民事訴訟法第56條第1 款：「共同訴訟人中
    一人之行為有利益於共同訴訟人者，其效力及於全體；不利
    益者，對於全體不生效力。」規定，被告丙○○雖同意原告
    塗銷系爭抵押權之請求，惟其該行為對被告乙○○不利益，
    故對於全體被告均不生效力，而被告乙○○上開所辯，有利
    於共同被告丙○○，效力及於被告丙○○，合先說明。本件
    兩造之爭點為：
    (一)被告抗辯因吳能雄於69至78年間代光正公司清償該公司在
      外之欠款，故吳能雄對丙○○有債權存在，有無理由？
    (二)被告抗辯系爭土地係吳能雄出資以丙○○名義購買，丙○○未經吳能雄同意，而於79年間自行領取土地徵收補償費
      19,266,952元、建築物補償費3,808,652 元，均加計至98
      年7 月16日止之法定遲延利息後，二者合計45,106,410元
      ，故吳能雄對丙○○有已超過3,000 萬元之債權存在，有
      無理由？
    茲析述如下：
六、按抵押權為從物權，以其擔保之債權存在為發生之要件，契
    約當事人間除以債權之發生為停止條件，或約定就將來應發
    生之債權而設定外，若所擔保之債權不存在，縱為抵押權之
    設定登記，自難認其抵押權業已成立（最高法院89年台上字
    第1086號裁判要旨、94年台上字第112 號裁判意旨可參）。
    本件系爭抵押權為普通抵押權，非最高限額抵押權，依上開
    說明，自應以其擔保之債權存在為發生之要件。原告主張系
    爭抵押權所擔保之債權不存在，被告主張系爭抵押權所擔保
    之債權存在，則依舉證責任分配法則，自應由被告就系爭抵
    押權所擔保之債權存在之事實，負舉證責任。被告以吳能雄
    於69至78年間代光正公司清償該公司在外之欠款，故吳能雄
    對被告丙○○有債權存在等語抗辯，為原告否認。查，被告
    乙○○固提出票據影本17紙為憑（見本院卷第174 至179 頁
    ），主張該等票據係吳能雄代光正公司清償欠款而收回之票
    據等語，然被告丙○○就其中載有受款人吳能章、發票日均
    僅記載「69年2 月」（未記載何確定日期）、票號分別為78
    0152號、780153號之2 紙支票否認為其所簽發（見本院卷第
    174 頁），則被告丙○○既否認為該2 張支票之發票人，且
    依形式觀察，亦無法辨識其上發票人印文之正確姓名，退步
    言之，縱認確係丙○○所簽發，然按發票年月日為票據法所
    定支票應記載事項之一，欠缺該記載事項者，該票據應為無
    效，此觀票據法第125 條第1 項第7 款、第11條第1 項規定
    即明（最高法院77年台上字第241 號裁判意旨），上開2 張
    支票既僅記載發票年月，而未記載日，依上開說明，該2張
    支票應為無效。此外，另有票號分別為4245 89 號、424579
    號、42 4580 號，付款人均為台灣省合作金庫桃園支庫支票
    共4 張（見本院卷第175 、179 頁），亦未記載支票發票日
    ，依上開說明，亦為無效支票。又其中票號257578號本票1
    張，未記載發票日（見本院卷第175 頁），欠缺票據法第12
    0 條第1 項第5 款之本票應記載事項，亦屬無效票據。而其
    餘13張票據，支票發票日或本票到期日分別在70年6 月23日
    起至72年間（見本院卷第174 至179 頁），雖均係在系爭抵
    押權設定日期之前，然原告否認上開票據有資金之交付，而
    票據為無因證券，不足以證明原因關係，被告未就資金之交
    付乙節，舉證以實其說；且被告抗辯吳能雄係代訴外人光正
    公司清償欠款，亦顯與丙○○無涉，故其此部分抗辯，並非
    可採。
七、被告另抗辯系爭土地係吳能雄出資、以丙○○名義購買，丙○○未經吳能雄同意，而於79年間自行領取土地徵收補償費
    19 ,266,952 元、建築物補償費3,808,652 元，均加計至98
    年7 月16日止之法定遲延利息後，二者合計45,106,410元，
    故吳能雄對丙○○有超過3,000 萬元之債權存在等語，亦為
    原告否認。查，系爭抵押權設定之時間為78年7 月24日，且
    為普通抵押權，依抵押權之從屬性，以其擔保之債權存在為
    發生之要件，被告丙○○固分別於79年5 月3 日、79年5 月
    11日領取土地徵收補償費19,266,952元、建築物補償費3,80
    8,652 元，然被告丙○○領取之時間，均係在系爭抵押權設
    定之後，並非系爭抵押權設定當時所存在，故顯非系爭抵押
    權所擔保之債權。次查，被告乙○○曾於88年11月30日向財
    政部台灣省北區國稅局台北縣分局（下稱北區國稅局）辦理
    遺產稅申報事宜時，曾申報系爭抵押權所擔保之債權3,000
    萬元，惟北區國稅局於89年9 月7 日以北區國稅北縣審第89
    028279號函，請被告乙○○就該所申報之3,000 萬元債權，
    備齊債權契約書、抵押權設定登記證明文件及債權人（即被
    繼承人吳能雄）給付債務人（即被告丙○○）資金流程證明
    文件至國稅局備詢，此有北區國稅局於89年9 月7 日以北區
    國稅北縣審第89028279號函文影本1 份在卷可稽（見本院卷
    第320 頁），經本院就被告乙○○依前開函文至該局備詢結
    果及有無提出相關金資流程證明文件乙節，向北區國稅局函
    查（見本院卷第319 頁），經該局函覆表示：「乙○○於89
    年10月6 日向本分局說明，其僅知有該項抵押權之存在，但
    實際是否有借貸關係並不知情，故未提示相關證明文件。」
    等語，此有北區國稅局台北縣分局99年3 月29日北區國稅北
    縣一字第0991014522號函1 份存卷足徵（見本院卷第327 頁
    ），足見亦難認為系爭抵押權設定之時，吳能雄對被告丙○○確有債權存在。故被告此部分之抗辯，亦無足取。
八、綜上，被告既無法證明系爭抵押權有擔保債權存在，則原告
    基於民法第767 條規定，訴請：(一)被告丙○○應將坐落台北
    縣三重市○○段627 地號、面積43.22 平方公尺、權利範圍
    全部；同段629 地號，面積255.61平方公尺，權利範圍全部
    ；同段630 地號、面積58.12 平方公尺、權利範圍全部之土
    地；以台北縣三重地政事務所收件字號為98年重登字第1135
    00號，登記日期為98年7 月6 日，登記原因為繼承，擔保債
    權總金額額3,000 萬元，債權額比例為八分之一之抵押權，
    予以塗銷；及(二)被告乙○○應將坐落台北縣三重市○○段62
    7 地號、面積43.22 平方公尺、權利範圍全部；同段629 地
    號，面積255.61平方公尺，權利範圍全部；同段630 地號、
    面積58.12 平方公尺、權利範圍全部之土地；以台北縣三重
    地政事務所收件字號為98年重登字第130790號，登記日期為
    98年7 月7 日，登記原因為讓與，擔保債權總金額額3,000
    萬元，債權額比例為八分之七之抵押權，予以塗銷，為有理
    由，應予准許。
九、本案事證已臻明確，兩造其餘主張陳述、攻擊防禦方法及所
    提之證據，經審酌後認於本判決結果不生影響，爰不一一論
    述，附此敘明。
十、結論：原告之訴為有理由，依民事訴訟法第78條、第85條第
    1項但書，判決如主文。
中    華    民    國    99    年    5     月    25    日
                  民事第一庭    法  官  陳翠琪
以上正本係照原本作成
如對本判決上訴，須於判決送達後20日內向本院提出上訴狀
中    華    民    國    99    年    5     月    26    日
                                書記官  簡曉君

司法院資訊處製作；財團法人民間司法改革基金會備份。
